【裁判字號】    97,交上易,283
【裁判日期】    971114
【裁判案由】    過失傷害
【裁判全文】
臺灣高等法院刑事判決               97年度交上易字第283號
上  訴  人  臺灣板橋地方法院檢察署檢察官
被      告  甲○○
上列上訴人因被告過失傷害案件，不服臺灣板橋地方法院九十七
年度交易字第一三一號，中華民國九十七年七月三十日第一審判
決（起訴案號：臺灣板橋地方法院檢察署九十六年度偵字第一七
○二五號），提起上訴，本院判決如下：
    主  文
上訴駁回。
    理  由
甲、公訴人公訴意旨略以：被告甲○○於民國九十五年十一月二
    十三日日下午二時五十分許，駕駛車牌號碼五Ｎ－六八五三
    號自用小貨車，沿臺北縣新莊市○○○路往富國路方向行駛
    ，行經後港一路與民安路口欲左轉時，本應隨時注意車前狀
    況，並採取必要之安全措施，而依當時天候晴、日間自然光
    線、路面乾燥、無缺陷、道路無障礙物、視距良好等狀況，
    又無不能注意之情形，竟疏未注意及此，而貿然左轉，適有
    告訴人乙○○騎乘車牌號碼ＮＮ八─九九八號重型機車由右
    前方人行道往三重方向行駛入路口之行人穿越道，兩車因閃
    避不及發生擦撞，致告訴人乙○○受有左膝及腿之拉傷及挫
    傷之傷害，因認被告涉犯刑法第二百八十四條第一項前段之
    過失傷害罪嫌。
乙、上訴人上訴意旨略以：被告供稱已看到告訴人在人行道上欲
    騎車到人行穿越道上，本應注意車前狀況，減速慢行。又既
    已預知告訴人欲騎車到人行穿越道上，竟於轉彎時未踩煞車
    ，應認有過失，又依二車撞擊之位置觀之，應係被告之車輛
    撞擊告訴人騎乘之機車，被告辯稱係告訴人騎乘機車撞到被
    告車輛等語，顯不足採信。
丙、被告答辯部分：本件車禍發生是告訴人不遵守交通規則所致
    ；告訴人的車是從人行道下來，我和告訴人的車的距離過短
    無法預防；擦撞地點非照片所拍攝地點，而是在我車牌地方
    ；從鑑定委員會的鑑定意見也顯示我無過失。
丁、程序部分：
  壹、證據能力（參見附表所示證據清單）
    一、本件證據一被告之供述，被告並未主張無證據能力；另
        證據二至證據八除警訊筆錄及證據六外，分別符合刑事
        訴訟法第一百五十九條之一、第一百五十九條之四之傳
        聞法則之例外規定，而均得作為本件之證據。
    二、次按被告以外之人於審判外之陳述，雖不符前四條之規
        定，而經當事人於審判程序同意作為證據，法院審酌該
        言詞陳述或書面陳述作成時之情況，認為適當者，亦得
        為證據；又當事人、代理人或辯護人於法院調查證據時
        ，知有第一百五十九條第一項不得為證據之情形，而未
        於言詞辯論終結前聲明異議者，視為有前項之同意，刑
        事訴訟法第一百五十九條之五第一項、第二項分別定有
        明文。
        查證據二：證人乙○○於警詢時之陳述，雖屬被告以外
        之人於審判外之言詞陳述，惟被告甲○○未於本院言詞
        辯論終結前就相關證據無證據能力，聲明異議，依上開
        規定，即視為同意於審判程序作為證據，復經本院審酌
        陳述作成時之情況，認為適當，而認得作為本件之證據
        。
    三、證據六被告並未於本院言詞辯論終結前表示無證據能力
        ，復查其取得過程無何明顯瑕疵，而應可作為本件之證
        據。
戊、本院認為被告無罪之理由：
  壹、按犯罪事實應依證據認定之，無證據不得推定其犯罪事實
      ；又不能證明被告犯罪者，應諭知無罪之判決，刑事訴訟
      法第一百五十四條、第三百零一條第一項分別定有明文。
      次按事實之認定，應憑證據，如未能發現相當證據，或證
      據不足以證明，自不能以推測或擬制之方法，以為裁判基
      礎；又認定不利於被告之事實，須依積極證據，苟積極證
      據不足為不利於被告事實之認定時，即應為有利於被告之
      認定，更不必有何有利之證據（參見最高法院四十年臺上
      字第八六號及三十年上字第八一六號判例）。
      再按刑事訴訟上證明之資料，無論其為直接或間接證據，
      均須達到通常一般之人均不致有所懷疑，而得確信其為真
      實之程度，始得據為有罪之認定，若關於被告是否犯罪之
      證明未能達此程度，而有合理懷疑之存在，致使無從形成
      有罪之確信，根據「罪證有疑，利於被告」之證據法則，
      即不得遽為不利被告之認定（參見最高法院二十九年上字
      第三一０五號、七十六年台上字第四九八六號判例）。
      公訴人認被告甲○○涉有過失傷害罪嫌，係以被告於警詢
      及偵查之供述、告訴人乙○○於警詢及偵查之指訴、臺北
      縣政府警察局新莊分局道路交通事故現場圖、道路交通事
      故調查報告表(一)(二)、現場及車損照片十六張、行政院衛生
      署臺北醫院診斷證明書一紙、臺灣省臺北縣區車輛行車事
      故鑑定委員會府覆議字第九六一一○一○號覆議意見書一
      份，資為論據。
  貳、經查：
    一、被告甲○○於九十五年十一月二十三日日下午二時五十
        分許，駕駛車牌號碼五Ｎ－六八五三號自用小貨車，沿
        臺北縣新莊市○○○路由東向西往富國路方向行駛，行
        經後港一路與民安路口左轉至民安路上人行道前時，適
        有告訴人乙○○騎乘車牌號碼ＮＮ八─九九八號重型機
        車自右側後港一路人行道由西向東往三重方向行駛入路
        口之行人穿越道上，致被告駕駛之自用小貨車左前車頭
        與告訴人騎乘之重型機車左側車身發生擦撞，告訴人因
        而受有左膝及腿之拉傷及挫傷之傷害等事實，業據被告
        於警詢、偵查及原審審理時均坦承不諱，復經證人即告
        訴人於原審審理時結證明確，並有臺北縣政府警察局新
        莊分局道路交通事故現場圖、道路交通事故調查報告表
        (一)(二)、現場及車損照片十六張、行政院衛生署臺北醫院
        診斷證明書一紙在卷可憑（見他字第三七八四號偵查卷
        第十頁、第十六頁以下、第二十五頁以下），固堪認定
        。是本案所應審究者，乃被告駕駛上開自用小貨車與告
        訴人之機車發生擦撞，致告訴人受傷，被告有無應注意
        ，並能注意，而不注意者之情事？
    二、查據被告於原審審理時供稱：當時告訴人頭低低的，右
        手騎機車，左手在掛東西就騎下來，因為告訴人衝下來
        的速度快，時速應該有十幾至二十公里，伊無法反應；
        伊是左轉完成後到斑馬線前面，才看到告訴人的機車衝
        下來，當時從伊的駕駛座往下看，斑馬線已經在車頭下
        面了等語（見原審審判筆錄第八頁）；核與證人即告訴
        人乙○○於原審審理時結證稱：當時伊去民安路與後港
        一路交叉口的一家甜不辣蚵仔麵線店買午餐，因為當地
        的馬路是公車站，而且是紅線不能停車，所以伊將機車
        騎上人行道，停在店家前面的人行道上跟店家買東西，
        買好後，伊就把東西掛在機車置物箱前面的掛勾上，然
        後就從人行道上直接騎下來沿著往後港一路（即民安路
        上）的斑馬線直行，當時伊的車速大概時速零至二十公
        里之間，時速約有十公里，就在伊騎機車從人行道滑下
        去馬路的一瞬間就發生車禍等情（見原審審判筆錄第四
        頁以下），大致相符。
        復佐以上開卷附現場圖（見上開偵查卷第十六頁）及現
        場照片編號一、四、十、十二、十三至十五（見上開偵
        查卷第二十五頁以下）所示，兩車碰撞之地點與民安路
        、後港一路路口人行道邊線之距離為七公尺，被告上開
        自用小貨車右前車頭與上開人行道邊線之距離為三點六
        公尺，距離甚短，兩車碰撞之地點亦確實在該路口之人
        行道前，由此足徵，告訴人騎機車以時速約十公里至二
        十公里間之速度，自人行道突然進入上開路口之行人穿
        越道，速度較一般行人行走之速度快速甚多，且因距離
        甚短，被告對於此突發狀況，實難以預見，亦促不及防
        ，是被告依當時情形，顯不能注意會有駕駛人騎機車突
        然自人行道進入行人穿越道之情形，則縱兩車擦撞，告
        訴人因而致傷，仍不得令被告負過失責任。
    三、本件交通事故，經臺灣省臺北縣區車輛行車事故鑑定委
        員會鑑定，鑑定結果亦認：告訴人駕駛重型機車，由人
        行道進入入口行人穿越道，未注意車道上行駛中車輛，
        為肇事原因；被告駕駛自用小貨車，無肇事原因，有臺
        灣省臺北縣區車輛行車事故鑑定委員會九十六年十月十
        七日北縣鑑字第九六一○三九號函暨鑑定意見書一份在
        卷可憑（見偵字第一七○二五號偵查卷第二十七頁以下
        ），益徵被告就本件交通事故之發生，確有不能注意之
        情事甚明。從而，被告以上開情詞置辯，應堪採信。
        至本件另送臺灣省車輛行車事故覆議鑑定委員會鑑定結
        果，雖認：告訴人駕駛重型機車，由人行道進入入口行
        人穿越道，未注意車道上之來往車輛，為肇事主因；被
        告駕駛自用小貨車，行經號誌路口左轉時，未充分注意
        車前狀況，為肇事次因，有該委員會九十六年十一月二
        十三日府覆議字第九六一一○一○號覆議意見書一份在
        卷可稽，然而被告就本件交通事故之發生，確有不能注
        意之情事，俱如前述，是上開覆議意見書尚不足為被告
        不利之認定。
    四、又告訴人於原審審理時雖指稱：伊被撞到的那一剎那，
        看到確認被告沒有閃左轉燈云云，然此為被告所否認，
        且告訴人於警詢及偵查時亦不曾為此項指訴，復無其他
        積極證據足佐，則告訴人所言上情是否屬實，非無疑問
        ，尚不足為被告不利之認定。另被告聲請勘驗現場，以
        明肇事責任，惟本件並未保留交通事故現場，且交通事
        故發生當時之現場情形，已有警員繪製現場圖及拍攝現
        場照片存證，是被告聲請勘驗現場，實無必要，附此敘
        明。
  參、按刑事訴訟法第一百六十一條已於民國九十一年二月八日
      修正公布，其第一項規定：檢察官就被告犯罪事實，應負
      舉證責任，並指出證明之方法。因此，檢察官對於起訴之
      犯罪事實，應負提出證據及說服之實質舉證責任。倘其所
      提出之證據，不足為被告有罪之積極證明，或其指出證明
      之方法，無從說服法院以形成被告有罪之心證，基於無罪
      推定之原則，自應為被告無罪判決之諭知（最高法院九十
      二年台上字第一二八號判例參照）。
      又同法第一百六十三條亦在同時一併修正，證據調查應以
      當事人為主，法院為輔，而僅具補充及輔助地位，該條第
      二項前段規定，法院為發現真實，「得」依職權調查證據
      ，舊規定則係「應」依職權調查證據，則是否補充介入調
      查，成為法院職權裁量事項，非謂負有調查之義務，檢察
      官舉證責任始終存在，倘檢察官未能善盡實質的舉證責任
      ，法院以被告犯罪不能證明而為無罪判決時，如檢察官僅
      以法院未作補充介入調查為唯一理由而提起上訴，其上訴
      即非有理。至同條第二項但書係立法部門自提修正草案，
      為司法院研擬草案內容所無，惟自刑事訴訟法責成檢察官
      負擔實質的舉證責任以後，法院發見真實釐清案情之查證
      義務，較德國刑事訴訟法要求該國法官應盡其澄清義務之
      程度為輕，被告受無罪推定，檢察官舉證責任不因第二項
      有但書之規定而得以減免。是該條第二項但書所指事項，
      應均以有利於被告之考量方得為之，否則，對檢察官未盡
      實質舉證責任之案件，竟要求法院接續依職權調查不利於
      被告之證據，豈非形同糾問，殊與修法本旨有違（參見朱
      石炎著，刑事訴訟法上第一八四頁至第一八六頁）。
      本件檢察官就不利於被告之證據部分應負實質舉證責任，
      惟所舉證據均無法使本院對於被告涉嫌公訴人所指之事實
      形成確信不疑之心證，依上開判例之見解，應為有利於被
      告之認定。本院復無依刑事訴訟法第一百六十三條第二項
      之規定依職權調查證據之情狀，被告犯罪尚屬不能證明，
      爰應為被告無罪之諭知。
己、維持原判決及駁回上訴之理由：
  壹、查原審因認被告無其他積極客觀證據，足以證明被告有檢
      察官所指過失傷害之犯行，並使原審達到確信，而為被告
      無罪之諭知尚無不合，應予維持原判決。
  貳、上訴人即檢察官以前述理由提起上訴，雖非無據，惟尚無
      法使本院對被告犯行形成確信不疑之心證，其指摘原判決
      不當，即難認為有理由，所提上訴應予駁回。
據上論斷，應依刑事訴訟法第三百六十八條，判決如主文。
本案經檢察官吳國南到庭執行職務。
中    華    民    國    97    年     11   月    14    日
                  刑事第十八庭審判長法  官  吳鴻章
                                    法  官  徐昌錦
                                    法  官  陳健順
以上正本證明與原本無異。
不得上訴。
                                    書記官  朱家惠
中    華    民    國    97    年    11    月    14    日
附表：證據清單
      證據一：被告甲○○供述（警詢、偵訊、原審、本院）。
      證據二：證人乙○○證述（警詢、偵訊、原審、本院）。
      證據三：衛生署臺北醫院診斷證明書。
      證據四：道路交通事故現場圖。
      證據五：道路交通事故調查報告表（一）（二）。
      證據六：現場照片。
      證據七：臺灣省臺北縣區車輛行車事故鑑定委員會九十六
              年十月十七日北縣鑑字第九六一○三九號鑑定意
              見書。
      證據八：臺灣省車輛行車事故覆議鑑定委員會九十六年十
              一月二十三日府覆議字第九六一一○一○號覆議
              意見書。


司法院資訊處製作；財團法人民間司法改革基金會備份。
